【裁判字號】    98,上訴,2789
【裁判日期】    980720
【裁判案由】    公共危險
【裁判全文】
臺灣高等法院刑事判決                98年度上訴字第2789號
上  訴  人
即  被  告  甲○○
上列上訴人因公共危險等案件，不服臺灣新竹地方法院97年度訴
字第966號，中華民國98年6月12日第一審判決（起訴案號：臺灣
新竹地方法院檢察署97年度偵字第5450號），提起上訴，本院判
決如下：
    主  文
上訴駁回。
    理  由
一、按不服地方法院之第一審判決而上訴者，應向管轄第二審之
    高等法院為之。上訴書狀應敘述具體理由。上訴書狀未敘述
    上訴理由者，應於上訴期間屆滿後20日內補提理由書於原審
    法院，逾期未補提者，原審法院應定期間先命補正。第二審
    法院認為上訴書狀未敘述理由或上訴有第 362條前段之情形
    者，應以判決駁回之。但其情形可以補正而未經原審法院命
    其補正者，審判長應定期間先命補正。刑事訴訟法第 361條
    、第 367條，分別定有明文。所謂不服第一審判決之具體理
    由，必係依據卷內既有訴訟資料或提出新事證，指摘或表明
    第一審判決有何採證認事、用法或量刑等足以影響判決本旨
    之不當或違法，而構成應予撤銷之具體事由，始克當之，例
    如：依憑證據法則具體指出所採證據何以不具證據能力，或
    依憑卷證資料，明確指出所為證據證明力之判斷如何違背經
    驗、論理法則；倘僅泛言原判決認定事實錯誤、違背法令、
    量刑失之過重或輕縱，而未依上揭意旨指出具體事由，或形
    式上雖已指出具體事由，然該事由縱使屬實，亦不足以認為
    原判決有何不當或違法者，如對於不具有調查必要性之證據
    ，法院未依聲請調查亦未說明理由，或援用證據不當，但除
    去該證據仍應為同一事實之認定，皆難謂係具體理由，俾與
    第二審上訴制度旨在請求第二審法院撤銷、變更第一審不當
    或違法之判決，以實現個案救濟之立法目的相契合，並節制
    濫行上訴，此有最高法院97年度臺上字第 892號判決足資參
    照。是以上訴人之上訴書狀或補提之上訴理由書，雖有敘述
    上訴理由，惟並未具體敘述第一審判決有上述違法、不當情
    形，即與未敘述具體理由無異，其所為上訴，即不符合上訴
    之法定要件。
二、本件上訴人即被告甲○○之上訴意旨略稱：
（一）被告自退役後就準備考試，投身自己的公職路，報考司法
      特考，補習約1年的教育訓練，至接近考試報名日，發現
      簡章載有精神障礙及有前科之社會人士無法報考，惟被告
      當時不知道自己有精神分裂症，於是直接報名考試，造成
      病情惡化。被告於案發後發現事態嚴重，進而懷疑自己有
      精神方面疾病，於是請父母親帶同就醫。當時跟顏醫師第
      一次談話，醫師囑咐不可從事危險性工作，生活作息要正
      常，要去父母親店裡工作幫忙，不讓自己產生妄想。而被
      告自從知道有精神疾病後，即積極就醫看診，於民國97年
      8月份住進病房，過程中不知道原因而被傷害，造成被告
      身心的一次重創，讓被告感到無助感，致被告於原審審理
      期間表示要跟父母親一起生活，以監督被告狀況及用藥，
      並持續就醫看診。
（二）被告在店裡有父母親之輔導，可以提升被告自制能力，積
      極建構家庭及社區支持實體。被告會持續就醫看診至病情
      到好為止。而被告陸續就醫及服藥後，病情有明顯轉好，
      現在已回歸正常生活，沒有感觸病況發生，療養院醫師也
      說有好轉，應無宣告強制監護1年之保安處分之必要云云
      。
三、經查：
（一）本件原審就被告被訴涉犯刑法第277 條第1 項傷害罪部分
      ，以告訴人乙○○具狀撤回告訴，依刑法第287 條前段、
      刑事訴訟法第303 條第3 項規定，諭知公訴不受理判決，
      被告對此並無上訴之法律上利益，亦未聲明上訴，合先敘
      明。
（二）原審係以告訴人之指證（見偵查卷第9 頁至第11頁、第33
      頁至第34頁、原審卷第11頁至第15頁）、國道公路警察局
      道路交通事故初步分析研判表、國道公路警察局楊梅分隊
      道路交通事故現場圖、道路交通事故調查報告表（一）、
      （二）、國道公路警察局第二警察隊楊梅分隊小隊長鄧錫
      祥及警員陳智輝、林忠岳、林智勇製作之報告、國道公路
      警察局第二警察隊採證照片黏貼紀錄表（見偵查卷第12頁
      、第20頁至第22頁、第25頁、第39頁至第48頁）、行政院
      衛生署嘉南療養院98年3月30日嘉南司字第0980001868 號
      函暨所附司法精神狀況鑑定報告書（見原審卷第30頁至第
      35頁）等證據，認定被告於97年8月8日上午，在臺北市搭
      乘由告訴人乙○○所駕駛之610—FJ號「和欣汽車客運」
      （下稱和欣客運）營業大客車，欲南下臺南。嗣於當日上
      午7時15分許，告訴人駕車行經新竹縣寶山鄉國道一號高
      速公路南下105公里處時，被告在無法辨識行為違法或依
      其辨識而為行為之心神喪失狀況下，走至告訴人身邊，伺
      機突然伸手抓住告訴人所操控之方向盤而用力旋轉，造成
      該車偏離正確車道，告訴人雖努力握持方向盤，仍因被告
      大力旋轉方向盤，致使告訴人所駕駛610—FJ號營業大客
      車在車道上不斷搖晃行進並向左偏離車道，致生往來之危
      險，其後該車因衝撞及內側車道護欄乃停下等事實。復以
      被告所為雖該當刑法第184條第1項所定以拉扯方向盤之方
      法致生供陸地公眾運輸之車輛往來危險罪之客觀犯罪構成
      要件，然被告行為當時，處於無法辨識行為違法或欠缺依
      其辨識而為行為之能力，故依刑法第19條第1項、刑事訴
      訟法第301條第1項等規定，諭知被告無罪之判決。
（三）依刑法第18條第1項或第19條第1項，按其行為不罰，認為
      有諭知保安處分之必要者，並應諭知其處分及期間；因刑
      法第19條第1項之原因而不罰者，其情狀足認有再犯或有
      危害公共安全之虞時，令入相當處所，施以監護，期間為
      5年以下。刑事訴訟法第301條第2項、刑法第87條第1項、
      第3項分別定有明文。
（四）原審依憑前引嘉南療養院對被告進行精神鑑定之意見：「
      洪員（指被告）為精神分裂症患者，此類病患大部分在規
      律服藥後，其精神病狀可緩解或改善，但大多數病患之病
      程皆會慢性化，需長期（甚至終生）服藥控制病情以避免
      發作、避免因症狀導致有自傷傷人行為。於疾病慢性化後
      ，幻覺或妄想等活化性精神症狀或可逐漸消弱，但自我照
      顧能力與認知功能均易日漸退化，而終難以自我獨立生活
      。以洪員目前仍有殘餘精神病症狀，且其現實感不佳，犯
      案後認為自己沒做什麼事情，但又無法解釋其日後如何因
      應類似妄想內容，倘未來症狀復發，仍有再犯可能性。故
      建議洪員除應負之刑責外，在刑後、刑之赦免、假釋、緩
      刑或緩起訴後，宜考慮安排其在適當之精神醫療院所接受
      6個月至1年之監護處分，以接受完整之精神疾病治療，除
      以藥物治療協助其穩定精神症狀，同時配合心理與社會復
      健訓練，增進病識感與服藥順從性、強化對精神症狀與壓
      力的因應技巧，提昇自制能力、積極安排與建構家庭及社
      區支持系統，並灌輸法律教育、加強其對他人生命財產之
      尊重，以減少因疾病衍生之行為、認知問題而導致再犯之
      可能性。並建議目前移由保護人監督其固定門診、按時追
      蹤治療與服藥狀態，以避免再犯。」（見原審卷第35頁）
      。佐以被告於原審審理時供稱：「我有吃精神疾病的藥，
      但是沒有固定。醫生一次給我2星期的藥，藥吃完之後，
      我就沒有再去看。去年10月開完庭之後，就沒有再去看醫
      生。」（見原審卷第79頁）。被告之父洪碧鐘亦稱：「醫
      生有說要持續的一再看門診。97年8月9日被告去看醫生有
      住院3天，住院期間被病友毆打，打到頭部受傷，然後被
      告就打電話說被人家毆打，我跟他說要忍耐，要跟醫生、
      護士反應，他說醫生、護士都不理他，隔天我就往台南醫
      院跟醫生溝通，醫生說如果要領被告回家自己照顧也可以
      ，但是要記得回診、吃藥。醫生開的藥是2星期的藥，但
      是被告有沒有吃藥，我根本不曉得，因為我工作很忙，我
      也是很關心他的病情，我在店裡面感覺他怪怪的，就有問
      他有沒有吃藥，但是被告的房間門都鎖起來，我也不能強
      制去開門。2星期之後沒有再帶被告去門診，因我工作忙
      ，但是我有交代被告一定要去門診，但是被告說不要。被
      告說不要，因我沒有公權力，不能押他去，被告比較聽母
      親的話，我的話他只有聽一點點。我有請太太告訴被告一
      定要去看門診。這半年來沒有再去看過精神科門診，從去
      嘉南療養院鑑定之後，就沒有去了。但是從97年8月9日之
      後，有帶他去看門診2次。最後一次大約是在去年的10 月
      。」等語（見原審卷第82頁至第83頁）。認為被告經醫院
      診斷出精神疾症後，並未依醫囑按期回診，被告父母能否
      確實有效督促被告按時就醫、服藥，顯有疑慮。而被告所
      患之精神分裂症，除以藥物治療協助其穩定精神症狀外，
      尚必須同時配合心理與社會復健訓練，增進病識感與服藥
      順從性、強化對精神症狀與壓力的因應技巧，提昇自制能
      力、積極安排與建構家庭及社區支持系統，並灌輸法律教
      育、加強其對他人生命財產之尊重，此需仰賴相關專業人
      員之輔導，尚非被告及其家人所得以自行完成，若未對被
      告強制施以監護處分，則被告在欠缺病識感且未能配合服
      用藥物治療及心理與社會復健訓練等之情況下，難保其症
      狀不再惡化，而恐有再犯之虞。從而，揆諸刑事訴訟法第
      301條第2項、刑法第87條第1項、第3項之規定，應令被告
      入相當處所，施以監護1年。
四、細繹原審判決，對於本件依刑法第19條第1 項、第87條第1
    項、第3 項、刑事訴訟法第301 條等規定，諭知被告無罪之
    判決，同時宣告令被告入相當處所施以1 年監護處分之認定
    事實所憑證據與法律適用暨宣告保安處分之理由，均已說明
    甚詳，核其認事用法及宣告保安處分之裁量並無違誤。被告
    提起本件上訴，於上訴狀僅片面陳述其志向、精神疾病發病
    經過及隨後之治療情形，對於原審已詳敘專業醫學理由之保
    安處分宣告事項，為個人不同之主張，未具體指摘原判決關
    於事實認定、適用法律及保安處分之宣告，究竟有何違法或
    不當之處，依首揭說明，本件上訴不合上訴之法定要件，應
    予駁回，並不經言詞辯論為之。
據上論斷，應依刑事訴訟法第367條前段、第372條，判決如主文
。
中    華    民    國     98    年    7    月    20    日
                    刑事第十三庭審判長法  官 曾德水
                                      法  官 林婷立
                                      法  官 陳恆寬
以上正本證明與原本無異。
如不服本判決，應於收受送達後10日內向本院提出上訴書狀，其
未敘述上訴之理由者並得於提起上訴後10日內向本院補提理由書
（均須按他造當事人之人數附繕本）「切勿逕送上級法院」。
                                      書記官 黃家麟
中    華    民    國    98    年    7     月    21    日


司法院資訊處製作；財團法人民間司法改革基金會備份。
